Inventaris van het archief van de classis Delft en Delfland, 1582-1816
Nationaal Archief, Den Haag
Hervormde Classis Delft en Delfland
Classis Delft en Delfland
1582-1816
35067
2.00 meter; 22 inventarisnummers.
Normale geschreven en gedrukte teksten. De Nederlandstalige stukken van vóór ca. 1700 zijn geschreven in het gotische cursiefschrift, met name in de oud-Hollandse klerkencursief.
Nationaal Archief, Den Haag
Classis Delft en Delfland, 1582-1816
Het archief bevat registers van de handelingen van de classis (met enkele hiaten) tot 1816 en van het classicaal bestuur voor de periode 1816-1951. Verder zijn er ingekomen stukken voor 1816-1951 en losse stukken van de periode daarvoor. Tevens is er een chronologische klapper voor 1876-1946 op uitgegane stukken en afschriften van uitgegane stukken voor 1933-1947. Er zijn een aantal stukken m.b.t. synodes en kerkvisitaties, over kerkrechtelijke zaken (oa. beroepingen), over financiën (registers van rekeningen, liggers van tractementen en van bezittingen, kasboeken). Er zijn ook een aantal reglementen en verordeningen. Tevens zijn er nog aparte stukken voor de Nieuw-Classis Den Haag, de Ring 's-Gravenhage en de Ring Voorburg (oa. notulen van de vergaderingen).
Archiefvorming
Geschiedenis van de archiefvormer
Hoofdstuk 1: De classis 's-Gravenhage van 1576 tot 1816.
De 7de mei 1576 is de eerste classicale vergadering gehouden te 's-Gravenhage, welke Joannes Petri, predikant aldaar, tot praeses en Robertus Woutersz. de Ridder tot scriba verkoos
Inventaris van het archief van de classis 's-Gravenhage nr. 1 fol. 1.
.
Uit het "Kerkelijk Plakaat-Boek" van Nikolaas Wiltens, uitgegeven in 1722, blijkt dat de classis 's-Gravenhage uit de volgende plaatsen werd gevormd: 's-Gravenhage, 's-Gravenzande, Terheiden, Loosduinen, Monster, Rijswijk, Scheveningen, Voorburg, Wassenaar en Wateringen, dat de vergadering van de classis vijfmaal in het jaar gehouden werd te 's-Gravenhage, de eerste in februari, de tweede in mei, de derde veertien dagen vóór de synode, de vierde in augustus en de vijfde in november en dat genoemde vergadering gevormd werd door predikanten en ouderlingen, terwijl iedere daarbijhorende gemeente vertegenwoordigd was.
Hiermede stemt overeen Willem Albert Bachiene in zijn Kerkelijke Geografie der Verenigde Nederlanden, uitgegeven in 1768
Tweede stuk, blz. 127 en 128.
, behalve dat deze de tweede vergadering van de classis stelt op de laatste maandag in april en niet op de eerste in mei. Behalve deze ordinaire vergaderingen konden ook extraordinaire vergaderingen gehouden worden.
De classis 's-Gravenhage werd in de vergadering van 5 februari 1816 voor ontbonden verklaard. Alle collegiën van kerkelijk bestuur moesten hun werkzaamheden eindigen met de aanvang van de maand april 1816 en overdragen aan de collegiën en personen, die overeenkomstig de bepalingen van het algemeen reglement door Z.M. de Koning tot het kerkelijk bestuur zouden worden benoemd, aan wie ook zouden toekomen de boeken, archieven en financiele administratiën
Inventaris van het archief der classis 's-Gravenhage, nr. 10 fol. 303 nr. 13 fol. 1 en 2.
.
Hoofdstuk 2: De classis en het classicaal bestuur van 's-Gravenhage van 1816 tot heden.
Het classicaal bestuur werd de 27ste maart 1816 plechtig geïnstalleerd door ds. W.L. Krieger, predikant te 's-Gravenhage, lid van het .provinciaal kerkbestuur van Zuid-Holland, in de consistorie der Groote Kerk in den Haag en bestond uit: Dr. J.J. Metelerkamp, predikant te Delft, Assessor, ds. A.P. van Kasteele, predikant te 's-Gravenhage, scriba, dr. J.B. Noordink, predikant te 's-Gravenhage, ds. J.C. Fabius, predikant te Delft, ds. S. van Eijk, predikant te Loosduinen, ds. S.G. van Tricht, predikant te Wassenaar, G. van Bosvelt, ouderling te 's-Gravenhage, die allen door Z.M. bij besluit van 6 februari 1.1 waren aangesteld tot classicale gecommitteerden
Inventaris als voren, nr. 13,fol. 1 en 2.
.
Zijn competentie strekt zich ook uit over een deel van de classis Delft en Delfland, die na een bestaan van bijna 250 jaren, de 25ste maart 1816 haar laatste vergadering hield, gepraesideerd door dr. J.J. Metelerkamp, predikant te Delft. Een gedeelte van de leden van deze voormalige classis is overgegaan tot de classis Rotterdam en het andere gedeelte tot die van 's-Gravenhage. De classis van 's-Gravenhage werd toen gevormd door de gemeenten: 's-Gravenhage, Delft, Loosduinen, Monster, Wateringen, Leidschendam, Scheveningen, Schipluiden, De Lier, Wilsveen, 't Woud, Voorburg, Wassenaar, Zoetermeer, 's-Gravenzande, Terheiden, Pijnakker, Naaldwijk, Rijswijk en Nootdorp.
De 27ste mei 1818 werd Wilsveen met Leidschendam vereenigd.
Inventaris van het archief van de classis 's-Gravenhage, nr. 13, fol. 2, artikel 5 en 8; alsmede fol. 48-51.
De eerste vergadering van de classis 's-Gravenhage had plaats op de 25ste juni 1817.
Inventaris van het archief van de classis 's-Gravenhage, nr. 11, fol. 1.
Thans (stand van zaken 1986) bestaat de classis 's-Gravenhage uit de ring 's-Gravenhage, gevormd door de gelijknamige Nederlandse Hervormde Gemeente; ring Delft, gevormd door de Nederlandse Hervormde Gemeenten: Delft, De Lier, Nootdorp, Pijnacker, Schipluiden, 't Woudt en Zoetermeer; en ring Voorburg, gevormd door de Nederlandse Hervormde Gemeenten: 's-Gravenzande, Hoek van Holland, Leidschendandam, Loosduinen, Maasdijk, Monster, Naaldwijk, Rijswijk, Scheveningen, Terheijde, Voorburg, Wassenaar en Wateringen
Van Alphen's Nieuw Kerkelijk Handboek, jaargang 1940, blz. 88-95.
.
Geschiedenis van het archiefbeheer
Op de vergadering van het classicaal bestuur van 's-Gravenhage van 29 mei 1816 berichtte ds Chr. Loreijn, predikant te Schipluiden, dat van het archief van de Delftse classis, berustend onder ds S.J.H. van Hengel te Delft, een nauwkeurigelijst was opgemaakt
Inventaris van het archief van de classis 's-Gravenhage, nr. 13. Vergadering van het classicaal bestuur van 29 mei 1816, artikel 7.
.
De 31ste juli deelde de scriba, ds R.P. van de Kasteele, aan de leden van het classicaal bestuur mede, "dat de boeken en stukken, rakende de voormalige classis van Delft, door hem niet konden worden overgenomen, alzoo er in de classikale kas gebrek aan plaats, ter berging van dezelve was, verzoekende daarin voorziening".
Besloten werd deze stukken te deponeren in een nieuwe kast in de consistoriekamer van de Groote Kerk in Den-Haag
Inventaris van het archief van de classis 's-Gravenhage, nr. 13. Vergadering van het classicaal bestuur van 31 juli 1816, fol. 16, artikel 2.
.
Op de vergadering van het classicaal bestuur van 27 november 1816 werd medegedeeld, dat het ontvangen archief van de voormalige classis Delft en Delfland met de genoemde lijst was vergeleken en in de kast van de consistoriekamer van de Groote Kerk was geplaatst
Inventaris van het archief van de classis 's-Gravenhage, nr. 13. Vergadering van het classicaal bestuur van 27 november 1816, fol. 24, artikel 3.
.
De kerkeraad van 's-Gravenhage gaf de 16de januari 1898
Inventaris van het archief van de classis 's-Gravenhage, nr. 49. Ingekomen stukken nr. 4057.
aan het classicaal bestuur te kennen, dat zijn archief zich bevond in een kast van de consistoriekamer van de Groote Kerk tussen andere boeken en bijbels en in overweging gaf om het in bruikleen af te staan aan het synodaal archief in de Javastraat, "opdat deze kostbare documenten met de andere stukken in brandvrije kasten bewaard zouden worden en in het gebouw van de synode zo nodig geraadpleegd zouden kunnen worden". Het classicaal bestuur aanvaardde dit voorstel van de 30 ste maart
Inventaris van het archief van de classis 's-Gravenhage, nr. 15, fol. 147.
.
Aan de synode werden de volgende stukken in bruikleen gegeven:
Classis Delft
deel 1 1582-1603
deel 2 1603-1621
deel 3 1621-1660
deel 4 1661-1688
deel 5 1689-1708
deel 6 1709-1727
deel 7 1727-1753
deel 8 1733-1755
deel 9 1754-1790
Classis 's-Gravenhage
deel 1 1576-159413
deel 2 1607-162913
deel 3 1636-1676
deel 4 1676-1711
deel 5 1712-1739
deel 6 1739-175313
deel 7 1754-1776
deel 8 1776-1781
deel 9 1793-1807
Repertorium classis Delft 1683-1725
Repertorium classis 's-Gravenhage Lett. L.
In nr. 121 van de onder 3 genoemde inventaris wordt deel 1 genoemd: "het eerste classisboek" en is deel 2 gedateerd niet 1607-1629, maar 1607-1636; deel 6 loopt aldaar niet tot 1753, maar tot 1754 en bij het woord: repertorium is gevoegd: synodale, zie blz. 71 en 72 van nr. 121.
Repertorium classis 's-Gravenhage Lett. M.
Rekenboeken 1645-1736
Blijkens nr. 121, blz. 72 van de inventaris van het archief classis 's-Gravenhage behoren deze rekenboeken van deze classis tot de "Classicale Quaestuur" en lopen zij niet tot 1736 en 1771 maar tot 1737 en 1772.
Rekenboeken 1737-1771
Synodale resolutiën 1748-1791
Synodale resolutiën 1787-1810
Classikale resolutiën Anno 1692
Register noodlijdende kerken in de classis 's-Gravenhage.
Formulieren en andere stukken.
Orders en gebruiken classis 's-Gravenhage 1769-1770.
Orders en gebruiken classis 's-Gravenhage 1804-1805.
Een boekje inhoudende kerkelijke middelen om de zedeloosheid te beteugelen.
Deze lijst dateert van 6 mei 1898 te 's-Gravenhage en is op 7 mei ontvangen door J.F. Welter, concierge in het gebouw.
Inventaris van het archief van de kerkeraad van de Nederlandse Hervormde Gemeente te 's-Gravenhage, nr. 169.
De synodale commissie had de overdracht van deze stukken bij schrijven van 6 april 1898 goedgekeurd
Inventaris van het archief van de classis 's-Gravenhage, nr. 49. Ingekomen stukken nr. 4072.
.
De 3de juni 1898 deelde de praeses aan de vergadering van het classicaal bestuur, gehouden in de Kloosterkerk, mede, dat de overdracht van "de oude Actenboeken" in bruikleen had plaats gehad
Inventaris van het archief van de classis 's-Gravenhage, nr. 15, fol. 148.
.
De genoemde stukken van de classis 's-Gravenhage zijn 23 augustus en die van de classis Delft en Delfland 8 september 1948 uit de synodale kluis in de Javastraat, nr. 100 naar de Kloosterkerk verplaatst waar zij één geheel uitmaken met het classicaal archief van 's-Gravenhage.
De verwerving van het archief
De rechtstitel is (nog) onbekend
3.18
Aanwijzingen voor de gebruiker
Openbaarheidsbeperkingen
Volledig openbaar.
Materiële beperkingen
Aanvraaginstructie
Openbare archiefstukken kunnen online worden aangevraagd en gereserveerd. U kunt dit ook via de terminals in de studiezaal van het Nationaal Archief doen. Om te kunnen reserveren dient u de volgende stappen te volgen:
U maakt een profiel aan op www.gahetna.nl, en logt vervolgens in
Via de archiefinventaris (alleen de beschrijvingen met rode nummers) selecteert u het gewenste archiefstuk door op de knop 'Reserveren' te klikken
In het volgende scherm geeft u aan op welke dag u het archiefstuk wilt inzien
Indien u zich bevindt in de studiezaal en een tafelnummer heeft ontvangen kunt u dit nummer vermelden. Als u geen tafelnummer heeft kunt u tafelnummer 777 laten staan
Vervolgens bevestigt u uw reservering door deze te versturen.
Verwant materiaal
Beschikbaarheid van kopieën
Beschrijving van de series en archiefbestanddelen
- Notulen, a.
  - Registers van de handelingen van de classis. Delft en Delfland., 1582-1816; 1-9
    - 1582 november 5 - 1603 april 7. "Het 2e notitii-boeck der Classis van Delfflandt". Het eerste was reeds in 1683 niet meer aanwezig., 1
    - 1603 juni 19 - 1621 juli 5, 2
    - 1621 juni 15 - 1660 november 15, 3
    - 1661 januari 17 - 1688 oktober 4, 4
    - 1689 januari 3 - 1708 oktober 1, 5
    - 1709 januari 7 - 1727 april 7, 6
    - 1727 januari 6 - 1753 november 5, 7
    - 1754 april 1 - 1790 april 6, 8
    - 1790 april 12 - 1816 maart 25, 9
- Op zich zelf staande registers, b.
  - Classicale protocollen of registers van de beroepingsbrieven van de kerkdienaren, ressorterende onder de classis Delft en Delfland., 1601-1814; 10-11; 2 delen
    - 1601 - 1741, met index., 10
    - 1742-1814, 11
  - De formulieren van Eenigheid met de ondertekening door predikanten, proponenten en schoolmeesters., 1619, 1725; 12; 3 delen
  - Repertorium, met index., 1683-1810; 13; 1 deel
  - Repertorium., 1582-1660; 13A; 1 deel
  - "Miscellanea". Formulieren van verscheidene stukken, door de scriba en anderen woordelijk te volgen, bladz. 1-13., 1737, 1744, z.j.; 14
  - Register van noodlijdende kerken en personen., 1738-1779; 15; 1 deel
  - Synodale resolutiën en lijsten betreffende noodlijdende kerken en personen, met klappers., 1748-1791; 16; 1 deel
  - Register van de handelingen van de classis Delft en Delfland over de synodale acten van de jaren., 1733-1754; 17; 1 deel
  - Register van responsa van de classis Delft op de synodale handelingen van de synode van Zuid-Holland, 1787-1809.; 18; 1 deel
- Reglementen en Verordeningen, c.
  - "Economie, wetten en constumen van de classis van Delff en Delffland"., 1714-1753; 19; 1 deel
  - "Ordinantiën en wetten des Eerwaarden Classis van Delff en Delffland", in duplo., 1767; 20; 2 delen
  - Appendix van de ordinantien en wetten des Eerwaarde classis van Delff en Delffland., 1802; 21; 1 deel